【裁判字號】    99,交上訴,433
【裁判日期】    990727
【裁判案由】    業務過失致死
【裁判全文】
臺灣高等法院臺南分院刑事判決      99年度交上訴字第433號
上  訴  人  臺灣臺南地方法院檢察署檢察官
被      告  甲○○
選任辯護人  許世烜  律師
上列上訴人因被告業務過失致死案件，不服臺灣臺南地方法院98
年度交訴字第125號中華民國99年4月8日第一審判決（起訴案號
：臺灣臺南地方法院檢察署98年度偵續一字第36號），提起上訴
，本院判決如下：
    主      文
上訴駁回。
    理      由
一、公訴意旨略以：被告甲○○平日以駕駛牛車載運農具、從事
    農作，駕駛是其附隨業務，為從事業務之人，於民國(下同
    )97年10月28日下午5時40分許，駕駛牛車，沿臺南縣新營市
    太北里太子宮廟後方大排水溝南側狹路自西向東行駛，本應
    注意慢車在夜間行駛應開啟燈光，當時天候晴、暮光、已日
    落（依交通部中央氣象局97年日出日沒時刻表，當日日沒為
    下午5時23分），並無不能注意之情事，卻未能保持燈光燃
    亮等安全設備之良好與完整，適邱盟琇騎乘車號MAT─201號
    重型機車，於牛車後方沿同一方向行駛，因牛車未燃亮燈光
    ，邱盟琇未及注意車前狀況，以其車頭左側，撞擊牛車後方
    右側，當場倒地，導致多發性損傷合併失血性休克、左側頭
    胸腹及腿部撞挫傷合併骨折，送醫後不治死亡，因認被告涉
    犯刑法第276條第2項業務過失致人於死罪嫌云云。
二、按犯罪事實應依證據認定之，無證據不得認定犯罪事實；又
    不能證明被告犯罪者，應諭知無罪之判決，刑事訴訟法第15
    4條第2項、第301條第1項分別定有明文。次按認定犯罪事實
    所憑之證據，無論係直接證據或間接證據，其為訴訟上之證
    明，須於通常一般之人均不致有所懷疑，而得確信其為真實
    之程度者，始得據為有罪之認定，倘其證明尚未達到此一程
    度，而有合理之懷疑存在，復無其他調查途徑可尋，法院即
    應為無罪之判決，最高法院著有76年臺上字第4986號判例可
    參。末按刑事訴訟法第161條已於91年2月8日修正公布，其
    第1項規定：「檢察官就被告犯罪事實，應負舉證責任，並
    指出證明之方法」，因此檢察官對於起訴之犯罪事實，應負
    提出證據及說服之實質舉證責任。倘其所提出之證據，不足
    為被告有罪之積極證明，或其指出證明之方法，無從說服法
    院以形成被告有罪之心證，基於無罪推定之原則，自應為被
    告無罪判決之諭知，亦有最高法院92年臺上字第128號判例
    可循。
三、公訴意旨認被告涉犯業務過失致死罪嫌，無非係以：(1)被告
    自白二車有發生碰撞之事實；(2)告訴人之指述；(3)道路交通
    事故現場圖、道路交通事故調查報告表(一)、(二)、現場照片47
    張；(4)財團法人奇美醫院柳營分院出具之診斷證明書1紙；
    (5)臺灣臺南法院檢察署檢察官相驗筆錄、相驗屍體證明書、
    檢驗報告書；(6)交通部中央氣象局97年日出日沒時刻表等為
    論據。
四、訊據被告甲○○對於駕駛之牛車曾於前揭時、地遭被害人邱
    盟琇所騎乘車牌號碼MAT-201號重機車（下稱系爭A車）自後
    撞擊，被害人人、車倒地，因而受有多發性損傷合併失血性
    休克、左側頭胸腹及腿部撞挫傷合併骨折等傷害，經送醫後
    不治死亡等情坦承不諱，惟堅決否認有何業務過失致死之犯
    行，並辯稱：係被害人自後撞擊其駕駛之牛車而倒地，該牛
    車上有裝設反光板，其就本件交通事故之發生並無過失等語
    （見原審卷第24頁背面、第94頁背面）。經查：
  (一)按告訴人之告訴，係以使被告受刑事訴追為目的，是其陳述
    是否與事實相符，仍應調查其他證據以資審認。而本件告訴
    人乙○○即被害人邱盟琇之夫雖指訴被害人因本件交通事故
    受有多發性損傷合併失血性休克、左側頭胸腹及腿部撞挫傷
    合併骨折等傷害，經送醫救治後仍不治死亡，並提出財團法
    人奇美醫院柳營分院97年10月28日出具之診斷證明書1紙為
    憑【見臺灣臺南地方法院檢察署97年度相字第1407號卷宗（
    下稱系爭偵A卷）第17頁】，且被害人確因本件交通事故之
    發生而發生死亡之結果，亦有臺灣臺南法院檢察署檢察官相
    驗筆錄、相驗屍體證明書、檢驗報告書各1份附卷可參（見
    系爭偵A卷第50頁至第54頁、第56頁、第57頁至第61頁），
    然此死亡之結果是否係因本件交通事故被告之過失行為所肇
    致，自仍應調查其他證據以資審認，而告訴人既非目擊證人
    ，尚難僅憑告訴人之指訴及前開診斷證明書與相驗結果，即
    遽行認定。
  (二)本件交通事故發生之時間係97年10月28日下午5時40分，為
    兩造所不爭（見原審卷第24頁背面、第94頁背面），而97年
    10月28日之日沒時係下午5時23分，本件交通事故發生時當
    時為暮光，亦有交通部中央氣象局97年日出日沒時刻表、道
    路交通事故調查報告表(一)各1份附卷可參（見系爭偵A卷第24
    頁、第21頁），本件交通事故發生之係被害人騎乘系爭A車
    自後撞擊被告所駕駛之牛車，已如前述，因此，本件之爭點
    乃在於：被告所駕駛之牛車是否有設置燈光或其他反光設施
    等安全設備之義務？若被告有裝設前開安全設備之義務，本
    件交通事故之發生是否肇因其未裝設前開設備之行為？若被
    告需負過失致死之罪責，則駕駛牛車之行為，是否為其附隨
    之業務？（見原審卷第24頁背面、第95頁）現一一審究如下
    。
  (三)按牛車為獸力行駛之車輛，係屬三輪以上之慢車，道路交通
    管理處罰條例第69條第1項第2款定有明文。依上開條例第2
    項、第3項之規定：「三輪以上慢車未依規定向直轄市、縣
    （市）政府辦理登記，領取證照即行駛道路者，處所有人新
    臺幣三百元罰鍰，並禁止其通行。」、「前項慢車登記、發
    給證照及管理之辦法，由直轄市、縣（市）政府定之」，牛
    車本應依規定向直轄市、縣（市）政府辦理登記，領取證照
    後始得通行於道路，惟迄因無任何一縣市，訂定有三輪以上
    慢車登記、發給證照及管理之辦法，有台南縣政府98年12月
    3日府工交字第0980286455號函1份附卷可參（見原審卷第35
    頁），因此，被告未領取證照即駕駛牛車行駛於道路，自難
    認其有何違法之處。
  (四)又按慢車有燈光設備者，應保持良好與完整，在夜間行駛應
    開啟燈光，道路交通安全規則第128條固定有明文。惟參諸
    94年12月28日修正道路管理處罰條例第73條第1項第5款之立
    法理由中稱：「慢車不一定有燈光設備，故第五款增設其要
    件。」等語可知：慢車駕駛人僅有在有燈光設備之情況下，
    始負於夜間行駛時應開啟燈光之義務，此亦為公訴人所不爭
    （見原審卷第67頁）。然牛車雖屬慢車，但其為獸力行駛之
    車輛，實難想像其如何裝設燈光設備，而得於夜間開啟燈光
    行駛。因此，本件交通事故雖於暮光時分發生，亦難令駕駛
    牛車行駛之被告，應負開啟燈光之義務。
  (五)至於被告牛車車後所裝設之反光板，雖裝設於中央、且有破
    損痕跡，有現場照片編號5、6、7等資料附卷可參（見系爭
    偵A卷第31頁、第32頁），然被告駕駛牛車於夜間行駛於道
    路時，並無裝設燈光之義務，已如前述，則被告於牛車後方
    裝設反光板，充其量僅是一自我保護裝置，並不包含有保護
    其他用路人之目的，因此，自難以該自我保護裝置設置妥當
    與否，來論斷其是否應負過失責任。
  (六)綜上所述，本件交通事故發生時，駕駛牛車行駛之被告，並
    無開啟燈光之義務，且被告於牛車後方裝設設置妥當之反光
    板，並非屬其應注意義務之範圍內，已如前述，則被害人自
    後撞擊被告所駕駛之牛車，而發生死亡之結果，自難令被告
    負過失致死之責任，而台灣省臺南區車輛行車事故鑑定委員
    會97年12月18日南鑑字第0975903665號函檢送臺南區970921
    案鑑定意見書及台灣省車輛行車事故覆議鑑定委員會98年7
    月14日覆議字第0986202562號函均認為：被害人駕駛重機車
    ，行經狹路路段，未減速慢行，且未注意車前狀況，為肇事
    因素，被告並無肇事因素，亦同此見解（見系爭偵A卷第91
    頁、第92頁、臺灣臺南地方法院檢察署98年度偵續字第105
    號卷宗第11頁），足認被告就本件交通事故之發生，並無過
    失甚明。
  (七)被告所駕駛之牛車既無設置燈光或其他反光設施等安全設備
    之義務，則自無庸再審酌本件交通事故之發生是否肇因其未
    裝設前開設備之行為，與被告駕駛牛車之行為，是否為其附
    隨之業務等爭點，來認定被告是否需負業務過失致死之刑責
    ，附此敘明。
五、綜上所述，本件被害人因本件交通事故受有死亡之結果固然
    屬實，惟本件交通事故之發生係被害人駕車行經狹路路段，
    未減速慢行，及未注意車前狀況所致，被告就本件交通事故
    之發生並無任何過失，被告行為與被害人死亡間並無何相當
    因果關係可言，自難令被告負業務過失致死罪責。是公訴人
    所舉事證及本院依職權調查之結果，均不足超越合理之懷疑
    而形成對被告有罪之確信，因此原審以不能證明被告犯罪，
    諭知被告無罪，核無不合。檢察官上訴意旨指摘原判決採證
    不當云云，為無理由，應予駁回。
據上論結，應依刑事訴訟法第三百六十八條，判決如主文。
本案經檢察官李傳來到庭執行職務。
中    華    民    國    99    年    7     月    27    日
                  刑事第七庭    審判長法  官  李文福
                                      法  官  陳顯榮
                                      法  官  顏基典
以上正本證明與原本無異。
檢察官如不服本判決應於收受本判決後十日內向本院提出上訴書
，其未敘述上訴理由者並得於提起上訴後十日內向本院補提理由
書。
                                      書記官  呂嘉文
中    華    民    國    99    年    7     月    27    日

司法院資訊處製作；財團法人民間司法改革基金會備份。
